---
title: "Analisis_exploratorio"
author: "Alejandro Brenes, Santiago Fernández, Eyeri Méndez y Erick Venegas"
date: "`r Sys.Date()`"
output: html_document
---

# Preparación inicial

Inicialmente, descargamos las librarías requeridas.

```{r librarias}
pacman::p_load(dplyr,
               ggplot2,
               lubridate,
               readr)
```

Posteriormente, se cargan los datos requeridos.

```{r descarga_datos, message = FALSE}
bicicletas <- read_csv("data/bicicletas.csv")
```

# Análisis exploratorio de datos

A través de diversas herramientas, se busca entender el contenido de los datos. Con esto, se pueden evidenciar variables relevantes e interacciones entre los diversos factores de la información disponible.

## Boxplots

En este caso, se analiza el comportamiento de algunas variables a través de boxplots, con la intención de detectar patrones relevantes en las variables de forma individual y al interactuar con otras variables.

```{r boxplots}

```


## Series de tiempo

A

## ACF

A

## CCF

A

## Coherencia

A

## Sobredispersión

A

## Periodogramas

A

